ACORDAO-COMPLETO-2378623

ACÓRDÃO 1053/2020 ATA 14/2020 - PLENÁRIO

VISTOS, relatados e discutidos estes autos de embargos de declaração opostos por Carlos Henrique Giambastiani Casartelli contra o Acórdão 602/2019-TCU-Plenário, que deu provimento parcial ao pedido de reexame interposto contra o Acórdão 1122/2017-TCU-Plenário.
ACORDAM os Ministros do Tribunal de Contas da União, reunidos em Sessão Plenária, diante das razões expostas pelo Relator, em:
9.1 conhecer dos embargos do Sr. Carlos Henrique Giambastiani Casartelli, para, no mérito, dar-lhes provimento, nos termos esclarecidos no Voto, mantendo a integridade do Acórdão 602/2019-TCU-Plenário;
9.2. comunicar o inteiro teor da presente deliberação ao recorrente e demais interessados.

Embargos de declaração interposto contra acórdão que, ente outras medidas, aplicou multa ao embargante em processo de auditoria que teve por objetivo avaliar a legalidade da gestão dos valores financeiros transferidos a Organizações da Sociedade Civil de Interesse Público (Oscip) e demais espécies de entidades, na terceirização de ações e recursos financeiros do Sistema Único de Saúde (SUS) por estados e municípios do Rio Grande do Sul.

Prefeitura Municipal de Candelária-RS, Prefeitura Municipal de Porto Alegre-RS e Prefeitura Municipal de Vacaria-RS

3. Recorrente: Carlos Henrique Giambastiani Casartelli (CPF XXX.590.070-XX)

Augusto Nardes.

13.1. Ministros presentes: José Mucio Monteiro (Presidente), Walton Alencar Rodrigues, Benjamin Zymler, Augusto Nardes, Aroldo Cedraz, Raimundo Carreiro (Relator), Ana Arraes, Bruno Dantas e Vital do Rêgo.
13.2. Ministro que alegou impedimento na Sessão: Augusto Nardes.
13.3. Ministros-Substitutos presentes: Marcos Bemquerer Costa, André Luís de Carvalho e Weder de Oliveira.

RAIMUNDO CARREIRO

Ministro Raimundo Carreiro

Trata-se de embargos de declaração opostos por Carlos Henrique Giambastiani Casartelli (CPF XXX.590.070-XX) (peça 125) contra o Acórdão 602/2019-TCU-Plenário (peça 111) , por mim relatado, que deu provimento parcial ao pedido de reexame interposto contra o Acórdão 1122/2017-TCU-Plenário (peça 66) , relator Min. Benjamim Zymler:
	Acórdão 1122/2017-TCU-Plenário
VISTOS, relatados e discutidos estes autos de Relatório de Auditoria realizada nos Municípios de Porto Alegre/RS, Candelária/RS e Vacaria/RS, tendo por objeto a verificação da regularidade de ajustes firmados com entidades privadas na terceirização de profissionais de saúde com recursos financeiros do Sistema Único de Saúde (SUS) , 
	ACORDAM os Ministros do Tribunal de Contas da União, reunidos em sessão do Plenário, ante os motivos expostos pelo Relator, em: 
9.1. considerar revel o Sr. Carlos Henrique Giambastiani Casartelli (XXX.590.070-XX) , dando-se prosseguimento ao processo, de acordo com o art. 12, § 3º, da Lei 8.443/1992;
9.2. rejeitar parcialmente as razões de justificativa das Sras. Aline Gewehr Trindade (XXX.368.850-XX) e Angelita Elisabete Herrmann (XXX.389.410-XX) ;
9.3. com fulcro no art. 58, inciso II, da Lei 8.443/1992, aplicar ao Sr. Carlos Henrique Giambastiani Casartelli (XXX.590.070-XX) multa no valor de R$ 25.000,00 (vinte e cinco mil reais) , com a fixação do prazo de 15 (quinze) dias, a contar da notificação, para comprovar, perante o Tribunal (art. 214, inciso III, alínea "a", do Regimento Interno) , o recolhimento da dívida aos cofres do Tesouro Nacional, sob pena de cobrança judicial do valor atualizado monetariamente, na forma da legislação em vigor, desde a data do presente acórdão até a do efetivo recolhimento, se for paga após o vencimento: 
9.4. autorizar, desde logo, nos termos do art. 28, inciso II, da Lei 8.443/1992, a cobrança judicial da dívida, caso não atendida a notificação;
9.5. autorizar, desde logo, o pagamento da dívida em até 36 (trinta e seis) parcelas mensais e consecutivas, nos termos do art. 26 da Lei 8.443/1992 c/c o art. 217 do Regimento Interno, fixando o prazo de quinze dias, a contar do recebimento da notificação, para comprovar perante o Tribunal o recolhimento da primeira parcela, e de trinta dias, a contar da parcela anterior, para comprovar os recolhimentos das demais parcelas, devendo incidir sobre cada valor mensal, atualizado monetariamente, os juros de mora devidos, na forma prevista na legislação em vigor;
9.6. com fulcro no art. 43, inciso I, da Lei 8.443/1992, determinar à Secretaria Municipal de Saúde de Candelária/RS que adote medidas administrativas com vistas à restituição do montante de R$ 36.473,63, relativo a despesas realizadas com seminários e outros encontros de profissionais de saúde, e com honorários do escritório, no exercício de 2013, no âmbito do Convênio 01/2011 firmado com a ADECCAN, aos cofres do Fundo Municipal de Saúde, caso não logre êxito na comprovação das despesas correspondentes, conforme previsto no art. 3º da Resolução TCU 71/2012, fixando-lhe o prazo de 90 dias para que informe a este Tribunal as providências adotadas;
9.7. com fulcro no art. 43, inciso I, da Lei 8.443/1992, determinar à Secretaria Municipal de Saúde de Vacaria/RS que adote medidas administrativas com vistas à restituição, aos cofres do Fundo Municipal de Saúde, das despesas pagas ao Instituto Brasileiro Santa Catarina - IBRASC, no período de vigência do Termo de Parceria 01/2014, de 10/2/2014, a título de "formação de pessoal", na forma prevista na Resolução TCU 71/2012, fixando-lhe o prazo de 90 dias para que informe a este Tribunal as providências adotadas;
9.8. dar ciência à Secretaria de Saúde de Porto Alegre acerca das seguintes irregularidades identificadas na presente auditoria, com vistas à adoção de providências internas que previnam a ocorrência de outras semelhantes:
9.8.1. ausência de estimativa de custos e respectivas planilhas nas terceirizações de serviços médicos, em descumprimento da Lei 8.666/1993, art.7º, § 2º, inciso II, nos Processos administrativos de dispensa de licitação 001.001457.14.4, 001.015010.14.7, 001.038075.13.0, 001.038078.13.0, 001.042950.13.9, 001.047894.12.1 e 001.017239.13.3;
9.8.2. utilização de modalidade de licitação e de ajuste incompatíveis com o objeto contratado, nas terceirizações de serviços médicos, em desacordo com deliberações desta Corte, como por exemplo Acórdão 1146/2003-TCU-Plenário, Acórdão 2854/2008-TCU-Segunda Câmara, consolidadas pelo Acórdão 352/2016-TCU-Plenário, e ainda com a Lei 9.790/1999, Decreto 3.100/1999, Lei 13.019/2014, Portaria MS 1.034/2010;
9.8.3. dispensa indevida de licitação em sucessivas contratações de serviços médicos caracterizadas indevidamente como emergência, quando, na verdade, as respectivas situações emergenciais foram decorrentes da falta de planejamento da administração, em afronta à Lei 8.666/1993, art.24, inciso IV, e Decisão TCU 347/1994-Plenário - Processos Administrativos 001.001457.14.4,  001.015010.14.7,  001.038078.13.9 e  001.042950.13.9;
9.8.4. formalização de contratos com vigência retroativa, contrariando o disposto no art. 60 da Lei nº 8.666/93, e Acórdão 25/2007-TCU-Plenário - Processos Administrativos n°. 001.047894.12.1, 001.017239.13.3, 001.038075.13.0, 001.038078.13.9, 001.042950.13.9, 001.045725.13.6, 001.001457.14.4 e 001.016137.14.0;
9.8.5.  ausência de manifestação do Conselho Municipal de Saúde acerca da terceirização de serviços médicos, conforme definido na Lei   8.142/1990, art. 1º, § 2°, Lei   9.790/1999, art. 10, § 1º, Decreto 3.100/1999, art. 10, § 1º, e Acórdão 3239/2013-TCU-Plenário - Processos Administrativos n°. 001.047894.12.1, 001.017239.13.3, 001.038075.13.0, 001.038078.13.9, 001.042950.13.9,   001.045725.13.6, 001.001457.14.4 e 001.016137.14.0;
9.8.6. ausência de designação formal de representante da administração para acompanhamento da execução e fiscalização dos contratos de terceirização de serviços médicos, contrariando o disposto na Lei  8.666/1993, art. 67, nos Processos Administrativos 001.047894.12.1, 001.017239.13.3,   001.038075.13.0, 001.038078.13.9, 001.042950.13.9, 001.045725.13.6, 001.001457.14.4 e  001.016137.14.0;	
9.9. dar ciência à Secretaria Municipal da Saúde de Candelária/RS acerca das seguintes irregularidades identificadas na presente auditoria com vistas à adoção de providências internas que previnam a ocorrência de outras semelhantes:
9.9.1. ausência de estudos que demonstrem as vantagens da terceirização de profissionais de saúde junto à Associação Pró-Desenvolvimento da Cidadania de Candelária - ADECCAN em relação a contratação direta de profissionais, em desacordo com o entendimento firmado por esta Corte no Acórdão 3239/2013-TCU-Plenário, art. 50 da Lei 9.784/1999;
9.9.2. ausência de licitação para fins de terceirização de profissionais de saúde junto à ADECCAN, aliada à utilização de modalidade de ajuste incompatível com o objeto e com a natureza jurídica da entidade contratada, contrariando as disposições do Decreto 3.100/1999, art. 23, redação dada pelo Decreto nº 7.568, de 2011, Lei 13.019/2014, e art. 24 da Lei.8.666/1993, além do entendimento desta Corte consolidado no Acórdão 352/2016-TCU-Plenário;
9.9.3. ausência de definição clara e delimitada do objeto do ajuste firmado com a ADECCAN para fins de terceirização de profissionais de saúde, especialmente no que diz respeito ao quantitativo de profissionais, aliada à ausência de estimativa/planilha com detalhamento dos custos estimados para contratação, contrariando a Lei 8.666/1993, art.7º, § 2º, e Lei 13.019/2014, art.22;
9.9.4. comprovação apenas parcial das despesas realizadas com seminários e outros encontros de profissionais de saúde, e com honorários do escritório, no âmbito do Convênio 01/2011 firmado com a ADECCAN, no período abrangido pela auditoria (janeiro/2013 a agosto/2014) , contrariando a Lei 13.019/2014, art.47, Decreto 3.100/1999, arts. 11 e 12, Cláusula Quarta, alíneas "k" e "l" do Termo de Convênio 01/2011;
9.9.5. ausência de designação formal de representante da administração para acompanhamento da execução e fiscalização do convênio/contrato de terceirização de serviços de saúde, contrariando o disposto na Lei 8.666/1993, art.67, Lei 9.790/1999 e Decreto 3.100/1999, art.11;
9.10. dar ciência à Secretaria Municipal da Saúde de Vacaria/RS acerca das seguintes irregularidades identificadas na presente auditoria com vistas à adoção de providências internas que previnam a ocorrência de outras semelhantes:
9.10.1. ausência de estudos que demonstrem as vantagens da terceirização de profissionais de saúde em relação a contratação direta de profissionais, em desacordo com o entendimento firmado por esta Corte no Acórdão 3239/2013-TCU-Plenário, e art. 50 da Lei 9.784/1999 - Termo de Parceria 4/2011, de 4/8/2011, firmado com a Organização Jurídica de Apoio ao Cidadão - OJAC, Termo de Parceria 01/2012, de 8/3/2012, firmado com a Organização Saúde Sustentável - 0SS, e Termo de Parceria 01/2014, de 10/2/2014, firmado com o Instituto Brasileiro Santa Catarina - IBRASC;
9.10.2. subcontratação integral dos serviços médicos promovida pelo Instituto Brasileiro Santa Catarina - IBRASC, no âmbito do Termo de Parceria 01/2014, contrariando as disposições do Decreto 3.100/1999, arts. 9º e 27,  Acórdão 1386/2009-TCU-Plenário, e Acórdão 4821/2009-TCU-Segunda Câmara, evidenciando a ausência de uma análise criteriosa da capacidade operacional da entidade para executar o objeto pretendido com estrutura própria; 
9.10.3. deficiência na estimativa de custos da terceirização de profissionais médicos, uma vez que não foi considerado pela  administração, para balizar seu orçamento base, o regime legal da instituição que apresenta a proposta e a natureza do vínculo dos profissionais alocados, haja vista a identificação de que, na subcontratação promovida pelas entidades parceiras (OSS e IBRASC) , foram praticados preços inferiores aos estabelecidos nos ajustes firmados pelo município; 
9.10.4. pagamento das despesas com "formação pessoal" previstas no Termo de Parceria 01/2014, firmado com o IBRASC, mesmo sem a comprovação da sua efetiva execução;
9.11. enviar cópia deste acórdão, bem como do relatório e do voto que o fundamentam, ao Tribunal de Contas do Estado do Rio Grande do Sul e à Câmara Municipal de Porto Alegre/RS, para as providências que entenderem pertinentes;
	9.12. determinar à Secex/RS que monitore os subitens 9.6 e 9.7 acima;
		9.13. encaminhar cópia do Acórdão 352/2016-TCU-Plenário aos órgãos auditados, para que observem as diretrizes ali estabelecidas, no caso de celebração de ajustes com entidades privadas visando a prestação de serviços de saúde;
		9.14. encaminhar, cópia desta deliberação, bem como do relatório e do voto que a fundamentam, às Secretarias Municipais de Saúde de Candelária/RS e Vacaria/RS, para fins de conhecimento da origem dos respectivos débitos identificados nos autos.
Acórdão 602/2019-TCU-Plenário
VISTOS, relatados e discutidos estes autos de Pedido de Reexame em Relatório de Auditoria, realizada com o escopo de avaliar a legalidade da gestão dos valores financeiros transferidos a Organizações da Sociedade Civil de Interesse Público (OSCIP) , e demais espécies de entidades, na terceirização de ações e recursos financeiros do Sistema Único de Saúde (SUS) ;
ACORDAM os Ministros do Tribunal de Contas da União, reunidos em Sessão Plenária, ante as razões expostas pelo Relator, em:
9.1 conhecer do pedido de reexame interposto pelo Sr. Carlos Henrique Giambastiani Casartelli (CPF XXX.590.070-XX) com fundamento no art. 48 e no parágrafo único do art. 32, da Lei n° 8.443/92, para, no mérito, dar-lhe provimento parcial, de forma a reduzir o valor da multa aplicada ao recorrente pelo item 9.3 do Acórdão 1122/2017-TCU-Plenário para o montante de R$ 10.000,00 (dez mil reais) , mantendo-se o inteiro teor dos demais termos da deliberação recorrida;
9.2. dar ciência da presente deliberação ao recorrente, ao Tribunal de Contas do Estado do Rio Grande do Sul, à Câmara Municipal de Porto Alegre/RS e às Secretarias Municipais de Saúde de Porto Alegre/RS, Candelária/RS e Vacaria/RS.
2.	O teor principal da instrução técnica, com a proposta de encaminhamento endossada pelo titular da Secretaria de Recursos - Serur, é reproduzido a seguir, com ajustes de forma (peças 131 e 132) , verbis:
2. HISTÓRICO
3.	A auditoria foi realizada no período de 1/9/2014 a 31/10/2014 e constatou vasta gama de irregularidades relativas aos procedimentos de seleção e contratação das entidades que prestariam os serviços médicos terceirizados. Não obstante, o relatório da auditoria limitou-se a propor determinações às Secretarias Municipais de Saúde (SMS) dos municípios de Porto Alegre, Candelária e Vacaria (peça 21, p. 2 e 38-40) .
4.	No despacho de 23/7/2015, o ministro relator registrou que poderia ter ocorrido dano ao erário nos ajustes celebrados por todos os municípios. Por esse motivo, determinou a restituição dos autos à unidade técnica de origem para que realizasse análises complementares e apresentasse manifestação conclusiva sobre a ocorrência de dano ao erário (peça 24) .
5.	Após o segundo exame técnico, de 3/6/2016, apurou-se que, no caso de Candelária e Vacaria, para os quais deveria haver manifestação acerca da ocorrência de despesas não comprovadas, alguns possíveis débitos foram descaracterizados, mas permaneceram pendências quanto a¿ comprovação de despesas com serviços médicos, formação pessoal e honorários do escritório. O auditor-instrutor propôs audiências a todos os responsáveis e acrescentou que, se após as audiências prévias persistissem pagamentos não comprovados, poderia haver determinação para a restituição dos valores aos cofres públicos, dentre outras medidas (peça 33, p. 14) .
6.	O Sr. Carlos Henrique Giambastiani Casartelli, ex-secretário da SMS de Porto Alegre, não apresentou justificativas e, por conseguinte, foi considerado revel. As justificativas das ex-secretárias de Vacaria e Candelária não foram acatadas. Em 2/5/2015, a equipe de auditoria ponderou que os achados relatados, naquele momento confirmados, caracterizavam-se como graves transgressões a normas legais, que poderiam ensejar a aplicação das penalidades (peça 61, p. 15) .
7.	A despeito desse entendimento, a equipe de auditoria também apontou atenuantes para os casos de Candelária e Vacaria, onde houve a preocupação em formalizar ajustes com Oscips e, por serem municípios de pequeno porte, enfrentavam maiores dificuldades para contratações de profissionais da área de saúde. Já gestor de Porto Alegre teria formalizado contratos com empresas com fins lucrativos, após sucessivas dispensas de licitação por emergência, e nem sequer se deu o trabalho de rebater os apontamentos do Tribunal (peça 61, p. 16) .
8.	Com base nesses argumentos, o Acórdão 1122/2017-TCU-Plenário, de 31/5/2017, da relatoria do Ministro Benjamim Zymler, aplicou multa ao Sr. Carlos Casartelli, determinou à SMS-Candelária que adotasse medidas administrativas com vistas a¿ restituic¿a¿o do montante de R$ 36.473,63, relativo a despesas realizadas com semina¿rios e outros encontros de profissionais de sau¿de, e à SMS-Vacaria que adotasse medidas administrativas com vistas a¿ restituic¿a¿o, aos cofres do Fundo Municipal de Sau¿de (FMS) , das despesas pagas ao Instituto Brasileiro Santa Catarina, no peri¿odo de vige¿ncia do Termo de Parceria 1/2014, a ti¿tulo de "formac¿a¿o de pessoal" (peça 66, p. 2) .
9.	Em resposta a este julgado, em 5/7/2017, o Sr. Carlos Casartelli protocolou recurso de reconsideração (recebido como pedido de reexame em razão do princípio da fungibilidade) em que alegou não ter encaminhado as justificativas antes porque a SMS tardara em encaminhar-lhe as informações requeridas. Em complemento, forneceu justificativas tendentes a afastar os achados apontados pelo TCU (peça 99) . O Acórdão 602/2019-TCU-Plenário, de 20/3/2019, relator Ministro Benjamim Zymler, deu provimento parcial ao recurso interposto e reduziu o montante da multa aplicada (peça 111) .
10.	Em 9/4/2019, Sr. Carlos Casartelli opôs embargos de declaração apontando suposta omissão na análise de justificativas, apresentada no pedido de reexame, consistente no fato de que os atos e contratos administrativos executados teriam sido amparados pelo posicionamento da Procuradoria-Geral do Município de Porto Alegre (PGM) . Como exemplo cita a formalização de contratos administrativos com efeitos retroativos (peça 125) .
3. EXAME TÉCNICO
11.	Por força do art. 48 da Lei 8.443/1992, contra decisões em pedido de reexame, cabem recursos de reconsideração, embargos de declaração e revisão. O art. 34 estatui que os embargos de declaração podem ser interpostos para corrigir obscuridade, omissão ou contradição da decisão recorrida. O Art. 298 do RI-TCU, a seu turno, permite a aplicação subsidiária ao Tribunal das disposições das normas processuais em vigor, no que couber e desde que compatíveis com a Lei Orgânica. Sendo assim, vale transcrever os seguintes artigos do Código de Processo Civil:
Art. 1.022. Cabem embargos de declaração contra qualquer decisão judicial para:
II - suprir omissão de ponto ou questão sobre o qual devia se pronunciar o juiz de ofício ou a requerimento;
Parágrafo único. Considera-se omissa a decisão que:
II - incorra em qualquer das condutas descritas no art. 489, § 1º.
Art. 489. São elementos essenciais da sentença:
§ 1º Não se considera fundamentada qualquer decisão judicial, seja ela interlocutória, sentença ou acórdão, que:
IV - não enfrentar todos os argumentos deduzidos no processo capazes de, em tese, infirmar a conclusão adotada pelo julgador [grifos não constam do original].
12.	Desde logo, é importante enfatizar a impossibilidade, em sede de embargos de declaração, de rediscussão de questões de mérito já amplamente consideradas nas análises fáticas e de direito que respaldaram a decisão embargada. O referido recurso serve, unicamente, para a averiguação da existência de obscuridade, omissão, contradição ou, ainda, nos termos do Código de Processo Civil, erro material.
13.	Como já enunciado, o Sr. Carlos Casartelli opôs embargos apontando suposta omissão na análise de justificativas concernentes à atuação da PGM. Portanto, cabe identificar essas justificativas no pedido de reexame e verificar se o exame técnico que deu suporte ao Acórdão 602/2019-TCU-Plenário as levou em consideração. Note-se que, para a aplicação de penalidade, não é necessária a rejeição das justificativas fornecidas para todas as irregularidades. Basta a rejeição das justificativas de uma irregularidade de maior gravidade para que a penalidade aplicada seja mantida, ainda que em patamar menor.
14.	Por fim, é necessário ainda apurar se, para efeito da manutenção da multa (embora em montante reduzido) após a apreciação do referido recurso, o Acórdão 602/2019-TCU-Plenário considerou outras irregularidades para as quais o recorrente não apresentou justificativas relacionadas à atuação da PGM. Isso é importante porque, ainda que a suposta omissão alegada pelo Sr. Carlos Casartelli de fato tenha ocorrido e as justificativas sejam aptas a afastar a responsabilidade desse gestor, outras irregularidades não relacionadas à atuação da PGM podem servir de base para a manutenção da multa aplicada, ainda que em patamar menor.
3.1. Contratações emergenciais
15.	No pedido de reexame, o Sr. Carlos Casartelli alega que os procedimentos de contratações emergenciais são realizados pela SMS, subordinados ao crivo da PGM. Portanto, são confeccionados e instruídos por servidores estatutários, que seguiam os regramentos da Secretaria Municipal de Fazenda e da PGM. Em última análise, os contratos eram firmados pela própria PGM (peça 99, p. 10 e 14) .
Análise
16.	No relatório que embasou a decisão do Acórdão 602/2019-TCU-Plenário, constam as seguintes considerações:
5.46.	Além disso, não se pode olvidar que esse quadro jurídico instável se instaurou em contexto de suposta emergência que pode ser considerado perene. Como constatou a unidade técnica, entre 2013 e setembro de 2014, período objeto da fiscalização, foram formalizados 10 contratos considerados emergenciais de terceirização de profissionais de saúde pela SMS (peça 110, p. 16) .
5.47.	Como já afirmado nesta instrução e considerando legais as contratações de empresas de fornecimento de pessoal para atuação na SMS, resta fragilizado o próprio fundamento da dispensa, a emergência, dado o prazo dos ajustes e a regularidade das dispensas. Nessa linha, relata a unidade técnica terem ocorrido sucessivas contratações diretas emergenciais e ao menos duas situações:
89. No caso concreto, foram identificadas duas situações em que restou claramente demonstrado que a situação emergencial decorreu da falta de planejamento da administração, tendo em vista que já havia uma contratação emergencial anterior, para suprir carência de pessoal que vem persistindo ao longo do tempo, em razão da dificuldade de contratação de pessoal por meio de concursos públicos, conforme já consignado nos itens 21-24 deste relatório.
91. Serviços da mesma natureza dos anteriores e mesmo locais já haviam sido contratados de forma emergencial por meio dos Processos Administrativos n. 001.038075.13.0 (Pronto Atendimento Cruzeiro do Sul) , n. 001.038078.13.9 (Pronto Atendimento Lomba do Pinheiro e Pronto Atendimento Bom Jesus) ; e n.001.042950.13.9 (SAMU) .
5.48.	Por oportuno, esses ajustes foram objeto de contestação pela Procuradoria Jurídica da Secretaria Municipal de Saúde, com alerta sobre a previsibilidade dessas contratações, afastando-se a hipótese de emergência.
5.50.	Na análise, o procurador faz referência à Nota Técnica PLC/PGM n. 01/2014, que também tratou da contratação de serviços de Clínica Geral, Psiquiatria e Cirurgia Geral no município. Na manifestação, transcrita no parecer, consta desídia da Administração para realização de concursos para os cargos objetos das dispensas de licitação, sendo que dois deles não eram abarcados por certames desde 2008.
5.51.	De fato, os documentos colacionados pelo recorrente no presente recurso (peça 99, p. 24-40) trazem informações sobre certames em andamento ou homologados apenas em 2014, sem que seja possível delimitar o grau de comprometimento dos gestores da saúde do município antes desse período, o que corrobora a informação colocada no parecer. As provas sugerem que a conjuntura de contratações temporárias, embasada na Lei 7.770/1996, era sustentada pela omissão dos administradores, incluindo-se o recorrente.
5.52.	Nesse caso, novamente nenhuma relação há com as dificuldades para contratar pessoal da área médica, como sugere o recorrente. Mesmo sob esse prisma, caberia à SMS planejar adequadamente as contratações futuras, seja diretamente ou por meio de fomento aos órgãos responsáveis, haja vista que, ao final, a dispensa seria de responsabilidade do órgão da saúde [grifos não constam do original] (peça 110, p. 17) .
17.	As informações transcritas acima, por si só, já evidenciam que o Acórdão 602/2019-TCU-Plenário, ao contrário do alegado pelo recorrente, considerou sim o posicionamento da PGM na rejeição das justificativas referentes às sucessivas contratações emergenciais. Vale reiterar que este exame técnico não objetiva rediscutir questões já consideradas no julgado embargado. Ainda assim, algumas considerações podem ser tecidas para reforçar a inadequação das justificativas levantadas pelo Sr. Carlos Casartelli.
18.	Como corolário do princípio da legalidade transcrito no art. 5º, inciso II, da CF/88, enquanto aos particulares é lícito fazer tudo que a lei não proíbe, a Administração somente tem possibilidade de atuar quando exista lei que assim determine (atuação vinculada) ou autorize (atuação discricionária) . Saliente-se, toda a atuação do Poder Público há de ter amparo em algum dispositivo legal, sob pena de violação a referido princípio.
19.	Com amparo nesse entendimento amplamente consagrado na Administração, afastar a responsabilidade dos gestores com base na justificativa de que os procedimentos realizados foram subordinados ao crivo da PGM equivaleria a isentar-lhes de responsabilidade por quaisquer atos praticados ou contratos firmados cuja legalidade deve passar pela análise dos órgãos de assessoria jurídica.
20.	Não se pode olvidar que, nos termos da majoritária jurisprudência desta Corte de Contas e conforme o artigo 9º, inciso III, da Lei 8.080/1990, a direção do SUS é competência da respectiva secretaria de saúde ou órgão equivalente, devendo responder em caso de irregularidades na gestão dos recursos (Acórdão 7503/2015-TCU-Primeira Câmara, relatado pelo Ministro Walton Alencar Rodrigues) .
21.	Cabe, ainda, transcrever jurisprudências deste TCU, nos quais é expressamente refutada a hipótese de o gestor público não ser responsabilizado pela prática de atos irregulares que tenham amparo em parecer técnico ou jurídico: 
 (...) não aproveita ao recorrente o fato de haver parecer jurídico e técnico favorável à contratação. Tais pareceres não são vinculantes ao gestor, o que não significa ausência de responsabilidade daqueles que os firmam. Tem o administrador obrigação de examinar a correção dos pareceres, até mesmo para corrigir eventuais disfunções na administração. (Acórdão 19/2002-TCU-Plenário) .
 (...) O parecer é opinativo e não vincula o administrador. Este tem o comando da empresa e assume a responsabilidade de sua gestão. Se se entendesse de forma diversa, estar-se-ia considerando que o parecer jurídico é um alvará para o cometimento de ilícitos, o que constitui um absurdo. (Acórdão 364/2003-TCU-Plenário) .
3.2. Utilização de modalidade de licitação e de ajuste incompatíveis com o objeto contratado
22.	No pedido de reexame, o Sr. Carlos Casartelli alega que
Acerca da utilização de modalidade de licitação e de ajuste incompatíveis com o objeto contratado nos serviços médicos, registra o recorrente que as questões legais tanto dos procedimentos licitatórios quanto dos termos contratuais eram analisadas e acompanhadas pela Procuradoria Geral do Município, não tendo relação com as competências do titular da pasta da saúde municipal. O representante da Prefeitura Municipal é a Procuradoria Geral do Município (peça 99, p. 12) 
A Procuradoria Geral do Município, sobre os limitadores constitucionais para terceirização de atividades que constituem atribuições de cargos de provimento efetivo, entende não se tratar de vedações absolutas. Para o órgão, essas regras podem ser mitigadas, em casos excepcionais e necessários para resguardar bens jurídicos de primeiro grau, como os serviços de saúde, vinculados a direitos constitucionais, como a vida. Em princípio, a existência de cargos de provimento efetivo com as mesmas atribuições constitui impeditivo à contratação de profissionais ou empresas para o desempenho das mesmas atividades. Mas, excepcionalmente, quando houver risco de perecimento dos mais nobres bens jurídicos da pessoa humana, essas contratações se mostram justificáveis, se demonstrada a impossibilidade de atendimento pelos recursos humanos integrantes dos quadros da administração, em período curto e suficiente para a solução definitiva da carência de pessoal [grifos não constam do original] (peça 99, p. 12-13) .
Análise
23.	Deveras, como posto pelo recorrente, o relatório do Acórdão 602/2019-TCU-Plenário não incorporou argumentos tendentes a impugnar especificamente a justificativa de que questões legais eram analisadas e acompanhadas pela PGM para afastar a sua responsabilidade quanto a utilização de modalidade de licitação e de ajuste incompatíveis com o objeto contratado. Essa omissão, entretanto, não indica necessariamente que a justificativa mereça ser acatada, o que poderia, pelo menos em certa medida, proporcionar efeitos infringentes (modificativos) sobre a decisão embargada.
24.	O Sr. Carlos Casartelli não apresentou ou indicou o parecer jurídico que tenha opinado, com respaldo na legislação correlata, pela adequação da modalidade do procedimento de seleção e do ajuste optado para a contratação dos serviços médicos.
25.	À irregularidade ora em comento também se aplicam os argumentos expostos nos parágrafos 17 a 21 desta instrução. O princípio da legalidade administrativa preceitua que à Administração cabe apenas praticar atos determinados ou autorizados em lei e a existência de pareceres jurídicos favoráveis à prática do ato não vincula os gestores públicos.
26.	Não menos importante é o fato de que o relatório do Acórdão 602/2019-TCU-Plenário traz extenso e detalhado exame técnico das possibilidades de participação de empresas privadas complementar do SUS à luz dos art. 197 e 199 da CF/88, da Lei 8.080/1990 e da jurisprudência desta Corte de Contas. Ao final das análises sobre esse assunto, constam os seguintes comentários que merecem ser transcritos:
5.41.	Note-se que o pelo Município de Porto Alegre em algumas contratações não se amolda nem ao menos a mais ampla interpretação das possibilidades de prestação de serviços na área de saúde. Não se trata rigorosamente de atuação direta ou indireta, não envolve prestação de serviço por empresa particular em suas próprias dependências e não considera a atuação de organizações sociais ou Oscips, com a chancela de contratos de gestão ou termos de parceria. É contratação de pessoal da área fim, sem concurso público, em aparente terceirização indevida dos serviços públicos de saúde.
5.42.	Como se dissertou até o momento, essa conjuntura levanta todo tipo de controvérsia envolvendo normas de direito público aplicável e limites constitucionais, além de discussões acerca de concursos públicos e licitações, além dos limites jurídicos do relacionamento com entidades do terceiro setor. De fato, não há amparo legal na contratação de mão de obra por entidade interposta mediante a celebração termos de compromisso com Oscips ou de instrumentos congêneres, tais como convênios, termos de cooperação ou termos de fomento, firmados com entidades sem fins lucrativos (peça 110, p. 15 e 16) .
27.	Sendo assim, é possível constar que, embora a decisão embargada não tenha considerado a justificativa sobre a suposta existência de posicionamento favorável por parte da PGM para a escolha da licitação e de ajuste incompatíveis com o objeto contratado, esta justificativa não merece ser acolhida, não ensejando aos embargos de declaração a produção de quaisquer efeitos infringentes sobre a decisão embargada.
3.3. Formalização dos contratos com vigência retroativa
28.	Em relação à formalização de contratos com vigência retroativa, o recorrente teria se baseado em posicionamento da PGM, cujo entendimento era no sentido da tempestividade dos atos, bem como ausência de prejuízo quando da assinatura do ajuste. Questiona-se como poderia o recorrente contestar o órgão da administração com atribuições para se manifestar sobre o tema, sendo a coordenação dos contratos realizada por mais de um órgão da administração, perfectibilizando-se com a assinatura do próprio Procurador Geral.
29.	Até a assinatura do Procurador Geral, vidas estavam em jogo, não podendo o recorrente se dar ao luxo de aguardar o trâmite burocrático, sob pena de desassistir os munícipes. Com isso, a PGM avalizava o início das atividades e posterior adjudicação do contrato. Esse ato não constitui prejuízo algum aos cofres da municipalidade ou danos à coletividade, mas sim medida necessária a evitar óbitos (peça 99, p. 15) 
Análise
30.	Como no caso anterior, o relatório do Acórdão 602/2019-TCU-Plenário não incorporou argumentos tendentes a impugnar especificamente a justificativa de que os contratos retroativos teriam se embasado em posicionamentos da PGM. Essa omissão, entretanto, não indica necessariamente que a justificativa do parágrafo anterior mereça ser acatada.
31.	O Sr. Carlos Casartelli aqui tampouco apresentou ou indicou o parecer jurídico que tenha opinado pela formalização de contratos em efeitos retroativos. À irregularidade ora em comento também se aplicam os argumentos expostos nos parágrafos 17 a 21 desta instrução no tocante ao princípio da legalidade e à não vinculação dos pareceres jurídicos.
32.	Não menos importante é o fato de que o relatório do Acórdão 602/2019-TCU-Plenário traz extenso e detalhado exame técnico das possibilidades de participação de empresas privadas complementar do SUS à luz dos art. 197 e 199 da CF/88, da Lei 8.080/1990 e da jurisprudência desta Corte de Contas. Ao final das análises sobre o assunto, constam os seguintes comentários que merecem ser transcritos:
5.53.	Está no mesmo contexto a formalização de contratos pela Secretaria Municipal de Saúde com vigência retroativa, sobretudo envolvendo contratações diretas. A execução de serviços sem cobertura contratual é irregularidade de conhecimento básico de qualquer gestor público. Trata-se de grave problema de planejamento, o qual não se isenta por manifestação da Procuradoria Jurídica, ao contrário do que entende o recorrente.
5.54.	A assinatura retroativa de contratos emergenciais era prática no Município de Porto Alegre/RS, tendo a unidade técnica apontado grande quantidade de irregularidades nesse sentido, a exemplo do contrato emergencial firmado com o Instituto Sócio Educacional da Biodiversidade, em 25/7/2013, com vigência de 8/12/2012 a 12/1/2013 (peça 6, p. 205-217) , dentre outros explicitados no relatório do acórdão recorrido (peça 68, p. 16-17, item 106) . A execução e o pagamento de serviços sem o devido respaldo contratual constituem ofensa ao art. 60 da Lei 8.666/1993 (Acórdão 1678/2017-TCU-Plenário, relatado pelo Ministro Marcos Bemquerer) .
5.55.	Destaque-se que o fato de não ser o recorrente o signatário dos ajustes assinados com data retroativa não afasta a responsabilidade dele, sobretudo em razão do fato de ser a Secretaria Municipal de Saúde o órgão executor do contrato sem cobertura contratual, irregularidade que subjaz à formalidade da assinatura da avença [grifos não constam do original] (peça 110, p. 17-18) .
33.	Sendo assim, é possível constar que, embora a decisão embargada não tenha considerado a justificativa de que os contratos retroativos teriam se embasado em posicionamento da PGM, ela não merece ser acolhida, não ensejando aos embargos de declaração a produção de quaisquer efeitos infringente sobre a decisão embargada.
3.4. Ausência de estimativa de custos e respectivas planilhas nas terceirizações de serviços médicos
34.	O recorrente reconhece que nunca dispôs de estimativas de custos ou planilhas, mas isso por conta das especificidades dos serviços contratados. Por outro lado, alega que sempre se baseou, com o amparo da PGM, nos preços de mercado (peça 99, p. 12) 
Análise
35.	Como no caso anterior, o relatório do Acórdão 602/2019-TCU-Plenário não incorporou argumentos tendentes a impugnar especificamente a justificativa de que posicionamentos da PGM amparavam as contratações a despeito da ausência da devida estimativa de custos detalhadas em planilhas. Essa omissão, entretanto, não indica necessariamente que a justificativa do parágrafo anterior mereça ser acatada.
36.	O Sr. Carlos Casartelli aqui tampouco apresentou ou indicou o parecer jurídico que teria opinado pela contratação a despeito da ausência da devida estimativa de custos detalhadas em planilhas. À irregularidade ora em comento também se aplicam os argumentos expostos nos parágrafos 17 a 21 desta instrução no tocante ao princípio da legalidade e à não vinculação dos pareceres jurídicos.
37.	Não menos importante é o fato de que o relatório do Acórdão 602/2019-TCU-Plenário traz detalhado exame técnico da exigência das planilhas de custos à luz Lei 8.666/1993 e da jurisprudência desta Corte de Contas. Ao final das análises sobre o assunto, constam os seguintes comentários que merecem ser transcritos:
5.13.	Nessa linha, em relação à ausência de estimativas de custos e respectivas planilhas, o recorrente não logrou êxito em comprovar que os estudos foram, de fato, realizados; ou demonstrar a desnecessidade desses cálculos.
5.15.	O enunciado está relacionado ao disposto no artigo 7º, §2º, inciso II, e §9º, da Lei 8.666/1993, que exige orçamento detalhado em planilhas que expressem a composição de dos custos unitários nas licitações de obras e serviços. A finalidade desse dispositivo é preparar a Administração Pública, antes, para obter o melhor preço quando da fase externa do certame ou no momento da contratação direta, sem depender apenas das propostas dos licitantes para isso.
5.16.	Assim, mesmo em casos de dispensa ou inexigibilidade de licitação, a contratação deve ser com base em orçamento detalhado (Acórdão de Relação 3.088/2015-2ª Câmara, relatado pelo Ministro Augusto Nardes) . Não há qualquer prova nos autos de que a SMS, responsável pelas contratações diretas, como afirma o próprio recorrente, tenha realizado pesquisa prévia de mercado ou definição, ainda que sumária, dos custos envolvidos, de modo a construir, previamente às dispensas, parâmetro confiável de aceitação dos preços ofertados.
5.18.	Como constatou a unidade técnica, a SMS, ao buscar parâmetros para se posicionar sobre a aderência dos valores ofertados com os preços de mercado, em diversos ajustes, apenas comparou os valores com contratos anteriores da própria secretaria (peças 11, p. 141; 9, p. 107; e 10, p. 112 e 128) ou simplesmente contratou sem cotejar com qualquer parâmetro (peças 6 e 12) .
5.19.	Além disso, os auditores verificaram que os contratos estabeleciam apenas o valor global, por hora de trabalho médico, plantão ou posto de trabalho, sem detalhamento, de modo a tornar impossível a tarefa de delimitar os custos ou a margem de lucro das empresas contratadas, diferentemente do que afirma o recorrente (peça 110, p. 10-11) .
38.	Sendo assim, é possível constar que, embora a decisão embargada não tenha considerado a justificativa de que os contratos retroativos teriam se embasado em posicionamento da PGM, ela não merece ser acolhida, não ensejando aos embargos de declaração a produção de quaisquer efeitos infringente sobre a decisão embargada.
3.5. Ausência de manifestação do Conselho Municipal de Saúde acerca da terceirização de serviços médicos
39.	Sobre a ausência de manifestação do Conselho Municipal de Saúde (CMS) acerca da "terceirização", no pedido de reexame o recorrente registrou que, como a contratação não foi motivada para repasse da gestão dos serviços de saúde, situação vedada pela Constituição, mas para adequação do quadro de pessoal, em razão de emergência e urgência, seria desnecessária a manifestação desse órgão. Não há conhecimento, ao menos no âmbito da SMS, de solicitação de manifestação do Conselho sobre o tema. A remessa, no caso, estaria adstrita ao poder discricionário do próprio gestor da pasta (peça 99, p. 16) 
Análise
40.	Desde logo, é importante notar que para esta irregularidade o recorrente não apresentou justificativas concernentes aos posicionamentos da PGM. A rejeição das justificativas expostas no parágrafo anterior teve como fundamento os seguintes argumentos registrados no relatório do Acórdão 602/2019-TCU-Plenário:
Ao terceirizar a prestação de serviços públicos de saúde, em ação polêmica de grande impacto na gestão do SUS no município, o recorrente, diferentemente do colocado na peça recursal [pedido de reexame], de fato estaria obrigado a submeter essa decisão ao Conselho Municipal de Saúde.
Do mesmo modo, a Portaria/MS 1.034/2010, que dispõe sobre a participação complementar das instituições privadas no SUS, em seu artigo 2º, §3º, é taxativa ao exigir, quando do uso de serviços de terceiros, a demonstração da necessidade da complementação de serviço, com aprovação pelo Conselho de Saúde e presença no Plano de Saúde do ente. As alterações profundas na prestação de serviços de saúde, com contratação de empresas privadas para fornecimento de pessoal para atuar dentro de entidades públicas, em flagrante terceirização, deveriam ser objeto de discussão com o principal órgão de controle da gestão do tema no município. Por certo, não constituía discricionariedade do gestor da pasta. O Acórdão 352/2016-TCU-Plenário, relatado pelo Ministro Benjamin Zymler, reconhece essa conjuntura [grifos não constam no original] (peça 107, p. 18-19) .
41.	Observe-se que, ainda que posicionamentos favoráveis da PGM tivessem o condão de afastar a responsabilidade do Sr. Carlos Casartelli pelas irregularidades abordadas nos tópicos anteriores (o que não é o caso) , a penalidade aplicada a este responsável poderia ser mantida (ainda que em patamar menor) com base na ausência de aprovação do CMS para o uso de serviços de terceiros.
4. CONCLUSÃO
42.	O tópico 3.1 do exame técnico revelou justificativas do Sr. Carlos Casartelli relacionadas à atuação da PGM que foram enfrentadas e rejeitadas pelo Acórdão 602/2019-TCU-Plenário.
43.	Os tópicos 3.2 a 3.4, a seu turno, abordam justificativas que, assim como alegado pelo recorrente, não foram consideradas no relatório ou no voto do Acórdão 602/2019-TCU-Plenário e ainda teriam potencial de provocar efeitos infringentes nessa decisão, caracterizando a omissão que justifica o provimento dos embargos de declaração.
44.	No entanto, após análises empreendidas à luz dos argumentos já consignados no exame técnico do pedido de reexame, do princípio da legalidade e da jurisprudência do TCU, constatou-se que as justificativas supracitadas tampouco estão aptas a alterar o conteúdo da decisão embargada, vale frisar, não provocam quaisquer efeitos infringentes sobre o Acórdão 602/2019-TCU-Plenário.
45.	Por fim, no tópico 3.5 há referência à rejeição de justificativa relacionada à atuação da PGM, de tal maneira que, mesmo se as outras justificativas houvessem sido acatadas (o que não foi o caso) , a referida rejeição poderia ser suficiente para manter a penalidade aplicada, ainda que em patamar menor.
46.	Diante dessas considerações, propõe-se conhecer dos embargos de declaração opostos pelo Sr. Carlos Casartelli para no mérito dar-lhe provimento e, não obstante, manter inalterada a decisão exarada no Acórdão 602/2019-TCU-Plenário.
5. PROPOSTA DE ENCAMINHAMENTO
47.	Diante do exposto, submetem-se os autos à consideração superior, propondo conhecer dos embargos de declaração opostos pelo Sr. Carlos Henrique Giambastiani Casartelli para no mérito dar-lhe provimento e, não obstante, manter inalterada a decisão exarada no Acórdão 602/2019-TCU-Plenário.
	É o Relatório.

Aloísio Zimmer Júnior (OAB/RS 42.306) e outros

Não atuou.

RELATÓRIO DE AUDITORIA. FISCALIZAÇÃO DE ORIENTAÇÃO CENTRALIZADA. AVALIAÇÃO DE AJUSTES FIRMADOS PELOS GOVERNOS MUNICIPAIS COM ENTIDADES PRIVADAS PARA A DISPONIBILIZAÇÃO DE PROFISSIONAIS DE SAÚDE. INEXISTÊNCIA DE ESTUDOS QUE DEMONSTREM AS VANTAGENS DA TERCEIRIZAÇÃO. INEXISTÊNCIA DE ORÇAMENTO PRÉVIO. FISCALIZAÇÃO DEFICIENTE. SOBREPREÇO. CONTRATAÇÃO IRREGULAR POR DISPENSA DE LICITAÇÃO. PEDIDO DE REEXAME. ACÓRDÃO 602/2019 - PLENÁRIO. PROVIMENTO PARCIAL. REDUÇÃO DE MULTA APLICADA. EMBARGOS DE DECLARAÇÃO. CONHECIMENTO. PROVIMENTO. CIÊNCIA.

RELATÓRIO DE AUDITORIA (RA)

Secretaria de Controle Externo da Saúde (SecexSaúde)

Versam os autos sobre embargos de declaração opostos por Carlos Henrique Giambastiani Casartelli (peça 125) contra o Acórdão 602/2019-TCU-Plenário (peça 111) , por mim relatado, que deu provimento parcial ao pedido de reexame interposto contra o Acórdão 1122/2017-TCU-Plenário (peça 66) , relator Min. Benjamim Zymler.
2.	Antes de examinar as razões do recurso, conheço dos presentes embargos em face do cumprimento dos requisitos de admissibilidade pertinentes a essa espécie de apelo.
3.	Quanto ao mérito dos embargos, ele é concernente a uma auditoria realizada com o escopo de avaliar a conformidade da gestão dos valores financeiros transferidos a Organizações da Sociedade Civil de Interesse Público (Oscip) e outras entidades, na terceirização de ações e recursos financeiros do Sistema Único de Saúde (SUS) , especificamente por parte dos municípios de Porto Alegre, Candelária e Vacaria, todos no Estado do Rio Grande do Sul.
4.	As irregularidades que fundamentaram o julgamento desfavorável das contas e a aplicação da multa com fulcro no art. 58, inciso II, da Lei 8.443/1992, consistiram em desvios nos procedimentos de seleção e contratação das entidades que prestariam os serviços médicos terceirizados.
5.	Inconformado com o teor do Acórdão 602/2019-TCU-Plenário, o Sr. Carlos Henrique Giambastiani Casartelli opôs os presentes embargos de declaração. Por meio deles, alega que o Plenário não avaliou devidamente o fato de ele ter baseado suas ações e decisões em pareceres da Procuradoria-Geral do Município de Porto Alegre (PGM) . 
6.	A esse respeito, muitas vezes sem apresentar os documentos que comprovem a existência dos pareceres alegados, o recorrente defende que as ações, pretensamente abordadas e respaldadas pelos pareceristas, foram as seguintes:
	a) formalização de contratos com efeitos retroativos;
	b) contratações emergenciais;
	c) utilização de modalidade de licitação e de ajuste compatíveis com o objeto contratado;
	d) dispensa da manifestação do Conselho Municipal de Saúde acerca da terceirização de serviços médicos.
7. 	Todavia, o exame dos autos permite inferir que esses pontos, além de terem sido exaustivamente analisados pela decisão embargada, a defesa deles também não foi suficiente para retirar-lhes a pecha de irregulares, impossibilitando a concessão de efeitos infringentes aos presentes embargos, como almeja o recorrente.
8.	No entanto, quanto à alegação de omissão do exame dos efeitos dos pareceres jurídicos sobre sua responsabilização, entendo que, além de reconhecer sua procedência, cabe um esclarecimento ao embargante. 
9.	Como é notório, a jurisprudência dominante desta Corte é no sentido de que o fato de ter agido com respaldo em pareceres técnicos ou jurídicos não exime o gestor de ser responsabilizado pela prática de ato irregular, uma vez que a ele cabem, em última instância, tanto decidir  sobre sua conveniência e oportunidade quanto atuar como fiscal dos atos dos seus subordinados (Acórdão 1984/2014-TCU-Plenário, relator Min. José Múcio Monteiro,	 Boletim de Jurisprudência nº 48 de 11/08/2014) . Assim, mesmo que se reconheça que essa questão não tenha sido explicitamente abordada no feito embargado, como já dito, ela não tem o condão de surtir os efeitos infringentes desejados. 
10.	Além disso, como já mencionei, nem todos os pareceres tiveram sua existência comprovada pelo embargante. Logo, sem prejuízo de ora esclarecer ao embargante o teor da jurisprudência dessa Corte a respeito dos efeitos dos pareceres técnicos ou jurídicos na responsabilização de gestores, não é cabível reconhecer a existência de quaisquer outras omissões, obscuridades ou contradições no acórdão embargado.
11.	Deste modo, acolho os pareceres uniformes da Secretaria de Controle Externo da Saúde (SecexSaúde) (peças 131 e 132) , incorporando-os como parte das presentes razões de decidir, e Voto no sentido de que seja adotado o Acórdão que ora submeto a este Plenário.
TCU, Sala das Sessões Ministro Luciano Brandão Alves de Souza, em 29 de abril de 2020.
RAIMUNDO CARREIRO 
Relator